【裁判字號】    88,自,161
【裁判日期】    890229
【裁判案由】    偽造文書
【裁判全文】
臺灣高雄地方法院刑事判決                          八十八年度自字第一六一號
    自  訴  人  丁○○
    被      告  戊○○
                丙○○
    共同選任辯  田平安
    護人        陳魁元
                鄭峻明
右列被告因偽造文書案件，經自訴人提起自訴，甲○判決如左：
    主    文
戊○○、丙○○均無罪。
    理    由
一、按自訴人經合法傳喚，無正當理由不到庭或到庭不為陳述者。其非告訴乃論或非
    請求乃論之罪，得不待其陳述而為判決。刑事訴訟法第三百三十一條第一項著有
    明文。本件自訴人自訴被告歐相本及丙○○涉嫌偽造文書等罪，有自訴狀可稽，
    足見自訴人自訴之案件，係非告訴乃論之罪。又自訴人委任邱明政律師擔任自訴
    代理人，亦有刑事委任狀乙紙在卷可按。而按自訴代理人於甲○民國八十九年一
    月二十六日調查庭執行代理人職務時，經當場告知改於八十九年二月十六日上午
    十時二十分審理，為自訴代理人所不爭執，有訊問筆錄可稽。此外，自訴代理人
    於八十九年二月十六日上午十時二十分到庭報到後，自行離去，核屬自訴人經合
    法傳喚，無正當理由不到庭，依首揭規定，爰不待自訴人陳述，逕行辯論判決，
    先此敘明。
二、自訴意旨略以：被告戊○○明知自訴人持有育磊機械股份有限公司股份（下稱育
    磊公司）七百三十股，並擔任育磊公司董事。竟於八十六年九月間與被告丙○○
    （另詳後述）共同基於偽造自訴人股權轉讓書，並偽填自訴人為股份出賣人成交
    總價為新台幣（下同）七百三十萬元之稅額繳款書後，持向財政部台灣省南區國
    稅局（下稱南區國稅局）申報，使不知情之國稅局承辦人員登載於所經辦課稅資
    料上，足以生損害於自訴人財產及稅捐機關關於稅務管理之正確性。因認戊○○
    涉有刑法第二百十六條、第二百十條之行使偽造私文書、第二百十四條之使公務
    員登載不實及第二百十七條第二項之盜用印章等罪嫌（至自訴人固於自訴狀提及
    戊○○涉嫌盜賣股份乙節，惟於論罪法條項下，並未具體臚列戊○○涉犯竊盜罪
    嫌，已見自訴人並無自訴戊○○竊盜之意思。況參酌戊○○使會計人員填載稅額
    繳款書，向稅捐機關申報股份移轉成交價額，並依法代繳納證券交易稅，而稅捐
    機關亦將根據上開繳款書，通知自訴人，此應為歐相本所悉。則有關股份移轉乙
    節，自不可能隱瞞自訴人，顯見戊○○所為，不符竊盜要件，故本件關於此部分
    ，將略而不述）。
三、按犯罪事實應依證據認定之，無證據不得推定其犯罪事實，同法第一百五十四條
    定有明文。又按刑事訴訟法上所謂認定犯罪事實之證據，係指足以認定被告確有
    犯罪行為之積極證據而言，如未能發現相當證據或證據不足以證明，自不能以推
    測或擬制之方法，以為裁判基礎，最高法院二十九年上字第三一０五號及四十年
    台上字第八十六號分別著有判例；再無證據或現有證據不足以證明被告犯罪者，
    自屬「犯罪嫌疑不足者」；而認定不利於被告之事實，須依積極證據，苟積極證
    據不足為不利被告之認定時，即應為有利於被告之認定，更不必有何有利之證據
    ，最高法院三十年上字第八一六號判例參照。
四、本件自訴人自訴被告涉犯上開偽造文書罪嫌，固據提出南區國稅局八十六年十一
    月十五日函為據。惟被告否認有何偽造文書犯行，戊○○辯稱：僅囑咐會計人員
    填載證券交易一般代徵稅額繳款書，向稅捐機關申報繳納稅款，後因自訴人表示
    異議，即未移轉股權，亦未辦理股東變更登記，並無偽造文書犯行等語；丙○○
    辯稱：戊○○及自訴人係其弟、妹，因戊○○係公務人員，不能出名，伊乃同意
    戊○○借用其名義擔任公司掛名負責人，並不過問股權移轉之事，餘則引用戊○○之辯稱等語。經查：
（一）按刑法第二百十四條所謂使公務員登載不實事項於公文書，須一經他人之聲明
      或申報，公務員即有登載之義務，並依其所為聲明或申報予以登載，而屬不實
      之事項者，始足構成，若其所為聲明或申報，公務員尚須為實質之審查，以判
      斷其真實與否，始得為一定之記載者，即非本罪所稱之使公務員登載不實罪（
      參照最高法院七十三年台上字第一七一０號判例要旨）。又按稅捐稽徵機關或
      財政部賦稅署指定之調查人員，為調查課稅資料，得向有關機關、團體或個人
      進行調查，要求提示有關文件，或通知納稅義務人到達其辦公處所備詢，被調
      查人不得拒絕。稅捐稽徵法第三十條第一項著有明文，顯見稅捐稽徵機關對於
      納稅義務人申報繳稅等相關事宜，具有實質審查權限。從而，納稅義務人向稅
      捐稽徵機關申報稅額時，縱有不實，揆諸上開說明，亦無刑法第二百十四條使
      公務員登載不實罪之適用，核予敘明。
（二）本件被告將自訴人持有育磊公司股權七百三十股，以每股成交價格一萬元，成
      交總價七百三十萬元價格移轉予丙○○乙節，為戊○○所不否認，並有自訴人
      提出南區國稅局八十六年十一月十五日第八六０九００八一號函影本一紙在卷
      可稽，固堪予認定。惟所謂股權移轉乙節，係由戊○○口頭委任會計事務所辦
      理，並未提供任何申報證券交易稅相關資料予會計事務所人員，而會計事務所
      係指派職員乙○○前往辦理，且乙○○辦理本件股權移轉時，僅填載證券交易
      一般代徵稅額繳款書一紙，持向南區國稅局申報繳納證券交易稅款外，餘則未
      填載股權移轉讓渡書或同意書。又填載稅額繳款書時，賣方即自訴人勿庸蓋章
      或簽名，僅由買受人丙○○蓋章或簽名（見甲○八十八年四月三十日訊問筆錄
      ）等情，業據證人乙○○到庭證述綦詳，復為自訴人所不否認，並據甲○向南
      區國稅局函查後，經該局於八十九年一月十八日，以南區國稅審三字第八九０
      ００四五四０號函附稅額繳款書影本一紙敘明在卷，堪予認定。
（三）又被告委由乙○○填載之稅額繳款書，既僅有丙○○之蓋章及簽名，自不涉及
      偽造私文書持以行使或盜用自訴人印章情事，故自訴人指摘被告共同行使偽造
      私文書或盜用印章云云，即乏依據，難予採信。
（四）再稅捐稽徵機關關於納稅義務人申報繳納稅額等情，按之上開說明，既負有實
      質審查權限。則受被告委任之會計人員乙○○，依被告囑咐，將稅額繳款書送
      交南區國稅局，據以申報繳交證券交易稅額，自屬南區國稅局得以進行實質審
      查之事項，縱涉有不實，核亦與刑法第二百十四條使公務員登載不實罪構成要
      件不符，即難謂被告有何自訴人所指上開罪嫌。
（五）末者，丙○○係自訴人及戊○○之大姊乙節，業據丙○○供承在卷，並為自訴
      人及戊○○所是認，堪予認定。而戊○○因係公務人員，對於投資事業，不得
      掛名負責人，乃商請丙○○擔任戊○○經營之川捷實業股份有限公司（下稱川
      捷公司）之名義負責人乙節，業據戊○○供述在卷，並為丙○○及自訴人所不
      否認，堪予認定。顯見丙○○在本件係充作戊○○人頭，提供個人名義作為戊○○股權交易之買受人，足徵丙○○未參與本件股權移轉事宜，益見丙○○未
      涉嫌行使偽造私文書等罪。此外，甲○依職權調查結果，亦查無其他積極證據
      足資證明被告有何自訴人所指犯行。本件既不能證明被告犯罪，揆諸上開判例
      所示，爰為彼等無罪之諭知。
據上論斷，應依刑事訴訟法第三百四十三條、第三百三十一條第一項、第三百零一條
第一項前段，判決如主文。
中      華      民      國    八十九    年      二      月    二十九    日
                                  臺灣高雄地方法院刑事庭
                                          法  官  李昭彥
右為正本，係照原本作成，證明與原本無異。
如不服本判決，應於送達後十日內，向甲○提出上訴狀。
                                          書記官  呂怜勳
中    華    民    國    八十九    年       二       月      二十九      日


司法院資訊處製作；財團法人民間司法改革基金會備份。
